臺灣臺中地方法院刑事判決　　　　　　100年度交易字第164號
公　訴　人　臺灣臺中地方法院檢察署檢察官
被　　　告　蘇允中
選任辯護人　鐘為盛律師
上列被告因過失傷害案件，經檢察官提起公訴（99年度偵字第21
497號），本院判決如下：
    主    文
蘇允中犯過失傷害致人重傷罪，處有期徒刑伍月，如易科罰金以
新臺幣壹仟元折算壹日。
    犯罪事實
一、蘇允中於民國99年2月25日上午某時，駕駛車牌號碼為L9-43
    88號之吉普車，沿臺中市○○區○○路二段內側車道往崇德
    路方向行駛，於同日上午11時12分許，行經臺中市○○路○
    段與山西路三段路口，於通過上開路口時，原應注意車前狀
    況，並隨時採取必要之安全措施，而依當時天候晴、日間自
    然光線、柏油路面乾燥無缺陷、無障礙物、視距良好，並無
    不能注意之情事，竟疏未注意，適江文桂騎乘車牌號碼為HJ
    9-405號之普通重型機車行經該路口時，亦疏未注意轉彎車
    應讓直行車先行，而自蘇允中所駕駛之吉普車對向前方貿然
    左轉欲駛至山西路三段由西往東路段，蘇允中因煞避不及致
    其所駕駛之上開吉普車左前車頭撞擊江文桂所騎乘之上開機
    車右側前車頭，江文桂因此人車倒地，致使江文桂因此而受
    有頭部外傷與顱內出血合併肢體無力、認知功能障礙、失語
    症、吞嚥障礙、異常張力、水腦、肋骨骨折，進而導致意識
    不清、昏迷指數10分、右側偏癱等傷害，而已達難治之重傷
    害程度。蘇允中於車禍肇事致人受重傷犯罪後，於尚未經有
    偵查權限之公務員發覺前，向據報前往處理之員警表明自己
    為汽車駕駛人，而自首並接受裁判。
二、案經江文桂之配偶王阿貴訴由臺灣臺中地方法院檢察署檢察
    官偵查起訴。
    理    由
壹、證據能力方面：
    按刑事訴訟法第159條之4第2款所稱從事業務之人於業務上
    或通常業務過程所須製作之紀錄文書、證明文書，因係於通
    常業務過程不間斷、有規律而準確之記載，且大部分紀錄係
    完成於業務終了前後，無預見日後可能會被提供作為證據之
    偽造動機，其虛偽之可能性小，除非該等紀錄文書或證明文
    書有顯然不可信之情況，否則有承認其為證據之必要。醫院
    診斷證明書係病患就診或就醫，醫師就其診斷治療病患結果
    ，所出具之證明書。醫師法第17條規定，醫師如無法令規定
    之理由，不得拒絕診斷書之交付。醫師係從事醫療業務之人
    ，病患如純為查明病因並以接受治療為目的，而到醫療院所
    就醫診治，醫師於例行性之診療過程中，對該病患所為醫療
    行為，於業務上出具之診斷書，屬於醫療業務上或通常醫療
    業務過程所製作之證明文書，自該當於上開條款所指之證明
    文書。且按現行刑事訴訟法為保障被告之反對詰問權，排除
    具有虛偽危險性之傳聞證據，以求實體真實之發見，於該法
    第159條第1項明定被告以外之人於審判外之言詞或書面陳述
    ，除法律有規定者外，不得作為證據。而刑事訴訟法第159
    條之1至159條之4有傳聞法則之例外規定，且被告以外之人
    於審判外之陳述，雖不符前4條之規定，而經當事人於審判
    程序同意作為證據，法院審酌該言詞陳述或書面陳述作成時
    之情況，認為適當者，亦得為證據；當事人、代理人或辯護
    人於法院調查證據時，知有第159條第1項不得為證據之情形
    ，而未於言詞辯論終結前聲明異議者，視為有前項之同意，
    刑事訴訟法第159條之5定有明文。查本件經本院於審理期日
    踐行調查證據程序之被告以外之人於審判外之書面、言詞陳
    述，公訴人、被告及選任辯護人於本院審理時對於證據能力
    均未聲明異議，本院審酌後認為該等證據均為本院事實認定
    之重要依據，作為本案之證據均屬適當，故依刑事訴訟法第
    159條之5規定，均具有證據能力。至其餘不具供述性之非供
    述證據，並無傳聞法則之適用，該等證據既無非法取得之問
    題，復經本院踐行調查證據程序，其證據能力自無疑問，併
    予敘明。
貳、實體方面：
一、訊據被告蘇允中對於上揭犯罪事實，除矢口否認其有何未注
    意車前狀況及未隨時採取必要安全措施之過失乙節外，餘均
    直承不諱，辯稱：伊駕駛上開吉普車行經該路口時有減速通
    過，且伊見到江文桂所騎機車後，立即踩煞車，伊並非未注
    意車前狀況，也非未隨時採取必要安全措施云云。惟查：
(一)被告於上揭時地駕駛車牌號碼為L9-43 88號之吉普車，沿臺
    中市○○區○○路二段內側車道往崇德路方向行駛，於同日
    上午11時12分許，行經臺中市○○路○段與山西路三段路口
    ，於通過上開路口時，適江文桂騎乘車牌號碼為HJ9- 405
    號之普通重型機車行經該路口，疏未注意轉彎車應讓直行車
    先行，而自被告所駕駛之吉普車前方貿然左轉欲駛至山西路
    三段由西往東路段，被告所駕駛之上開吉普車左前車頭乃撞
    擊江文桂所騎乘之上開機車前車頭，致使江文桂人車倒地，
    江文桂因此而受有頭部外傷與顱內出血合併肢體無力、認知
    功能障礙、失語症、吞嚥障礙、異常張力、水腦、肋骨骨折
    ，進而導致意識不清、昏迷指數10分、右側偏癱等傷害，而
    已達難治之重傷害程度等節，業據被告於警詢(見99年度發
    查字第44號偵查卷第6頁交通事故談話紀錄表)及偵審中直承
    無誤，復有道路交通事故現場圖、道路交通事故調查報告表
    (一)、(二)、臺中市○○○道路交通事故當事人酒精測定紀
    錄表、中國醫藥大學附設醫院檢驗檢查報告表、現場照片20
    張(見99年度發查第44號偵查卷第3-5、10、11、13-22頁)、
    中國醫藥大學附設醫院診斷證明書2份、全民健康保險重大
    傷病核定審查通知書、本院99年度監宣字第213號民事裁定
    、中國醫藥大學附設醫院函各1份(見99年度他字第2500號偵
    查卷第10頁、11頁、48頁、50-52頁、62頁)及中華民國身心
    障礙手冊1份(見99年度偵字第21497號偵查卷第20頁)在卷可
    稽，已足認定。且查，依江文桂所騎機車之行進路線，確如
    前揭道路交通事故現場圖所示，業據被告於偵查中直承在卷
    (見99年偵字第21497號偵查卷第14頁)。是參之，江文桂所
    騎機車既由被告所駕駛之吉普車左側而來，而2車發生撞擊
    時復係車頭撞車頭，且發生撞擊後，江文桂所騎機車係倒在
    被告所駛吉普車之左側，且機車車頭已轉向致機車車尾較靠
    近被告所駛吉普車等情，亦有現場照片(見99年度發查字第4
    4號偵查卷第14頁)及上開現場圖在卷可考，準此，被告所駛
    吉普車顯係撞擊江文桂所駛機車右側前車頭處，致江文桂所
    騎機車車頭因而轉向倒地如上開現場照片(見99年度發查字
    第44號偵查卷第14頁)及上開現場圖所示情形至明，亦足認
    定。又被告駕車肇事路段之限速應為時速50公里，道路交通
    事故調查報告表(一)記載該路段限速為40公里部分係屬誤載
    ，業據證人即承辦警察陳文才到庭結證在卷(見本院卷第49
    頁背面)，亦可認定，道路交通事故調查報告表(一)誤載速
    為40公里部分，尚有未合，附此指明。
(二)按汽車行駛時，駕駛人應注意車前狀況，並隨時採取必要之
    安全措施，道路交通安全規則第93條第1項第2款別定有明文
    。復按汽車行駛至交岔路口，轉彎車應讓直行車先行，道路
    交通安全規則第102條第1項第7款，亦定有明文。經查：
1、被告於99年2月25日接受警察訪談時，係向警察辯稱：伊看見
   對方車在伊車的左前方，伊煞車已來不及。伊當時車約20、3
   0公里云云(見99年度發查字第44號偵查卷第6頁)；於99年7月
   22日偵查中係辯稱：「(通過該交又路口時你的車子行向燈號
   為何?時速?)是綠燈。我的車速約20到30公里。..。」、「(
   請說明車禍是如何發生?)當時我車在內側快車道上，依照綠
   燈直行，我在我左前方看到江文桂的機車，他從我左前方『
   突然』過來，我看到以後就緊急煞車。我當時有看到他，而
   他應該也有看到我，但他仍然要從我的左前方過去。所以才
   會與我車左前方發生擦撞。」、「在事發時我反應的時間很
   短，我看到時就緊急煞車，『因為江先生的車子離我很近』
   ，我的直覺反應就是緊急煞車。」等語；於99年10月20日偵
   查中辯稱：「我的車為吉普車，並沒有辦法開很快，我看到
   對方時，直覺的就是做煞車的動作，我已盡了自己的注意動
   作了。我看到對方從我先前陳述的方向過來，而對方沒有停
   止前進，所以我就本能的踩煞車停車。」云云；於100年9月
   19日審理中辯稱：「(你是多遠時看到被害人的車子？)時間
   很短只有一剎那而已，不會超過法庭的寬度，當下我看到他
   時我有採取緊急煞車，我煞車之後車子有向前滑行，是否在
   滑行中發生撞擊，忘記了。」云云；於100年10月24日審理中
   辯稱：「(你在進入路口前，你有無看見被害人的機車？)是
   指過斑馬線，還是指過十字路口之前。」、「(進入路口前你
   的車的行進方向，前方是否有斑馬線？)有。」、「(你是到
   斑馬線時，還是斑馬線之後，看到被害人的機車？)忘記了。
   」、「(你一開始看到被害人車時，被害人的機車在你哪個位
   置？)他是在我的左前方。」、「(法官提示證人上開現場圖
   補標示ＡＢＣＤ等標點之現場圖(見本院卷第129頁)，請被告
   標繪出一開始看到被害人機車時被害人機車的位置，並在該
   處畫圓圈標示甲，並於其上簽名寫上日期。」、「(進入路口
   前你有無做減速的動作？)有。」、「(你一開始看見被害人
   機車時你如何處理？)踩煞車，我看到時馬上踩煞車。」、「
   (你一開始看見被害人機車時，被害人的機車是行進的還是靜
   止的？)『被害人機車是行進的』。」、「(法官提示證人上
   開現場圖補標示ＡＢＣＤ等標點之現場圖，請被告標繪出一
   開始看到被害人機車時你的車子的位置，並在該處畫長方形
   標示乙，並於其上簽名寫上日期。」、「(你說你進入路口前
   有減速，從你開始減速到進入路口一直到你看到被害人機車
   時止，你的車是如何行進？)就踩煞車前進，我的腳一直在煞
   車板上，沒有做加速的動作。」、「(所以一開始看到被害人
   機車時，你的腳是在煞車板上？)是，而且我看到被害人就馬
   上踩煞車。」、「(你踩煞車是踩到底嗎？)是的，我是踩到
   底要把車子踩停，『因為看到被害人機車騎過來』。」、「(
   你是否記得發生碰撞當時你的車是已經煞停，還是在行進間
   ？)碰到時應該已經煞停，他看到我已經停了，他還想要過，
   我也過去，然後他就碰到我左前車角，碰撞時兩車都是在行
   進間。」云云。核被告就上開2車發生碰撞時，被告所駕駛之
   吉普車究係已經煞停，抑或係2車行進間發生碰撞乙節，所辯
   已先後不一。且被告如係將車煞停後，江文桂看到被告車已
   經停止，而想要通過，被告車也再起駛通過，2車始於行進間
   發生碰撞，則被告車之煞車痕理應有所中斷，惟被告所駛車
   輛二側之煞車痕並無中斷情形，有現場照片在卷可考(見99年
   度發查字第44號偵查卷第13頁13、14、17、18頁)，是被告此
   部分所辯顯與事實不符，不足採信。
2、上開道路交通事故現場圖雖記載左煞車痕為8.2公尺、右煞車
   痕為9.5公尺，惟上開煞車痕之計算方式係計算至被告所駛吉
   普車最後停止時之距離(即如本院卷第129頁現場圖A點至B點
   、C點至D點之距離)，然江文桂之機車早在B點之前即已倒地
   ，且機車刮地痕長達3公尺(即如本院卷第129頁現場圖E點至F
   點)。另被告所駕駛之吉普車於發生碰撞後，亦未立即煞停，
   猶在煞車狀態下往前移動一些距離(即如本院卷第129頁現場
   圖E點至B點之距離)等節，業據承辦警察陳文才於審理中結證
   在卷(見本院卷第122頁背面)，並有本院卷第129頁之現場圖1
   份在卷可考。又本院核諸現場圖被告所駛吉普車之煞車痕位
   置與被告於審理中所標繪被告發現江文桂所騎機車時之2車位
   置(見本院卷第129頁被告所標繪之甲(江文桂機車位置)、乙(
   被告吉普車位置)2點))，認被告所標繪之乙點位置尚可採信
   。且查，被告於99年2月25日接受警察訪談時，向警察直承：
   伊看見對方車在伊車的左前方，伊煞車已來不及等語；於99
   年7月22日偵查中亦直承：伊在伊左前方看到江文桂的機車，
   江文桂伊左前方「突然」過來，事發時伊反應的時間很短，
   伊看到時就緊急煞車，因為江文桂的車子離伊很近，伊的直
   覺反應就是緊急煞車等語；於100年9月19日審理中直承：「(
   你是多遠時看到被害人的車子？)『時間很短只有一剎那』而
   已，不會超過法庭的寬度..。」等語。而其嗣於100年10月24
   日審理中所標繪之甲點，距離其所標繪之乙點，二者間之距
   離顯非「很近」，況被告一開始發現江文桂所騎機車時，江
   文桂之機車如真係在甲點位置，被告復已發現江文桂機車向
   伊駛來，被告於警詢及偵查中且一再供稱：伊當時車速約20
   、30公里云云，則被告理應能持續注意江文桂所騎機車動向
   ，豈會有如其所述：江文桂自伊左前方「突然」過來，事發
   時伊反應的時間很短，伊看到時就緊急煞車，因為江文桂的
   車子離伊很近，伊的直覺反應就是緊急煞車等情形。是被告
   嗣於審理中辯稱其所標繪乙點位置為其看見江文桂機車時江
   文桂機車所在之位置云云，要係事後臨訟卸責之詞，不足採
   信。
3、本件事故路口係空曠無障礙物且視距良好之路口，有現場照
   片在卷可考，且被告當時係行駛於內側車道，且係駕駛吉普
   車，該車駕駛座位置較一般自小客車為高，視野較佳，亦有
   現場照片、被告吉普車照片在卷可稽，則被告於進入上揭路
   口前如真有注意車前狀況，當可輕易及早發現江文桂所騎機
   車，並持續注意江文桂所騎機車動態，以及早採取必要之安
   全措施甚明。是本院綜核現場圖之被告所駛吉普車之煞車痕
   位置與被告於審理中所標繪被告發現江文桂所騎機車時之被
   告車輛之位置(見本院卷第129頁被告所標繪之乙點)。再佐以
   被告於99年2月25日接受警察訪談時，向警察直承：伊看見對
   方車在伊車的左前方，伊煞車已來不及等語；於99年7月22
   日偵查中亦直承：伊在伊左前方看到江文桂的機車，江文桂
   伊左前方「突然」過來，事發時伊反應的時間很短，伊看到
   時就緊急煞車，因為江文桂的車子離伊很近，伊的直覺反應
   就是緊急煞車等語；於100年9月19日審理中直承：「(你是多
   遠時看到被害人的車子？)『時間很短只有一剎那』而已，不
   會超過法庭的寬度..。」等語；於100年10月24日審理中直承
   ：伊一開始看見江文桂時，江文桂所騎機車是行進的騎過來
   ，江文桂想要通過，伊也過去，2車即於行進間碰撞等語，足
   見被告顯未於進入路口前即注意車前狀況，隨時採取必要之
   安全措施，而係遲至進入路口車頭並已過斑馬線後，才注意
   車前狀況，進而「突然」發現江文桂所騎機車駛來，惟因2車
   距離已近，被告因此煞避不及，而與江文桂所騎機車右側前
   車頭碰撞，致使江文桂人車倒地，機車車頭轉向，且機車刮
   地痕長達3公尺，而被告所駕駛之吉普車亦於發生碰撞後，未
   能立即煞停，猶在煞車狀態下往前移動一些距離無疑。是被
   告駕駛上開吉普車行經上開路口時，本應注意車前狀況，隨
   時採取必要之安全措施，且依案發當時係天候晴、日間自然
   光線、柏油路面乾燥、無缺陷、無障礙物，且視距良好等情
   ，被告當時既無不能注意之情事，竟疏未注意及此，致駕車
   煞避不及而與同有上開違規情形之江文桂所騎機車發生碰撞
   ，則其就本件車禍之發生，具有未注意車前狀況，隨時採取
   必要之安全措施之過失甚明。
4、綜上所述，本件被告之過失乃在未及早注意車前狀況，隨時
   採取必要之安全措施，其且因此過失致其未能及早發現江文
   桂所騎機車，以及時採取必要之安全措施。易言之，被告發
   現江文桂機車之時間點過晚，致其未能及時煞避，乃被告過
   失行為之結果，辯護人為被告辯護稱：被告發現江文桂機車
   時，已採取煞車之安全措施，被告並無過失云云，尚難採取
   。且按汽車駕駛人對於防止危險發生之相關交通法令之規定
   ，業已遵守，並盡相當之注意義務，以防止危險發生，始可
   信賴他人亦能遵守交通規則並盡同等注意義務。若因此而發
   生交通事故，方得以信賴原則為由免除過失責任(最高法院84
   年臺上字第5360號判意意旨參照)，依據上開說明，被告既未
   遵守對於防止危險發生之相關交通法令之規定，亦難認已盡
   相當之注意義務，以防止危險發生，自不得以信賴原則為由
   免除過失責任，均附此指明。
5、又被害人江文桂騎乘上開普通重型機車行經該路口時，疏未
   注意轉彎車應讓直行車先行，是江文桂就本案車禍之發生，
   同有疏失，亦至為明顯，且此並無礙於被告上揭過失罪責之
   認定，併此指明。再江文桂因本件車禍而受有前揭重傷害，
   亦無何違背吾人生活經驗、論理法則之處，是江文桂因本件
   車禍始受有前揭重傷害，且江文桂該等重傷害顯與被告之過
   失具有相當因果關係，至堪認定。
6、再者，本件經送請臺灣省臺中市車輛行車事故鑑定委員會及
   臺灣省車輛事故覆議鑑定委員會鑑定結果，亦均認：被告駕
   駛上開車輛疏未注意車前狀況，為肇事次因；江文桂駕駛重
   型機車於交岔路口左轉彎時未讓直行車先行，為肇事主因，
   亦有臺灣省臺中市車輛行車事故鑑定委員會鑑定意見書及臺
   灣省車輛事故覆議鑑定委員會函各1份在卷可按(見99年度他
   字第2500號偵查卷第46-47頁、第59頁)。
7、按「刑法上所謂業務，係指個人基於其社會地位繼續反覆所
   執行之事務，包括主要業務及其附隨之準備工作與輔助事務
   在內。此項附隨之事務，並非漫無限制，必須與其主要業務
   有直接、密切之關係者，始可包含在業務概念中，而認其屬
   業務之範圍。上訴人以養豬為業，其主要業務似係從事豬隻
   之生產、養殖、管理、載運、販賣等工作，倘上訴人並非經
   常駕駛小貨車載運豬隻或養豬所需之飼料等物，以執行與其
   養豬業務有直接、密切關係之準備工作或輔助行為，僅因欲
   往豬舍養豬，單純以小貨車做為其來往豬舍之交通工具，自
   不能謂駕駛小貨車係上訴人之附隨事務。」(最高法院89年臺
   上字第8075號判例意旨參照)。查，被告係宅修生活國際股份
   有限公司之營運長，有員工10餘人，其自己不需主動去接觸
   客戶。本件車禍發生當時，被告係私人行程，並前往蕭文元
   所經營之工作室等節，業據被告於審理中供明在卷(見本院卷
   第50-51頁)，核與證人蕭文元於審理中結證情節相符(見本院
   卷第72頁背面至72頁)，並有被告之片1份(見99年度他字第
   2500號偵查卷第8頁)及被告所持有行動電話於車禍發生當日
   之通聯紀錄1份在卷可稽(見99年度他字第2500號偵查卷第20
   頁)。是依被告之工作內容，依據上開說明，實難認駕駛係被
   告之業務或附隨業務，檢察官經偵查結果，亦同此認定，告
   訴代理人於審理中猶一再主張駕駛係被告之業務或附隨業務
   ，並請求本院就此部分調查上開通聯紀錄與被告通話之使用
   人、傳訊黃穗瑀，以查明被告至臺中是否與其業務有關云云
   ，惟依被告之工作內容，再揆諸上開判例意旨，縱被告當日
   係駕車前來臺中洽公，亦僅係其至臺中洽公時交通工具之選
   擇而已，仍難謂駕駛係被告之業務或附隨業務，本院因認並
   無為此調查必要，附此說明。
(三)綜上所述，被告所辯尚難憑採。本案事證明確，被告犯行堪
    予認定。
二、核被告蘇允中所為，係犯刑法第284條第1項後段之過失傷害
    致重傷罪。查，被告於肇事後，於有偵查權限之人知悉犯罪
    人之前，主動向處理事故之員警陳明自己係肇事者及陳述肇
    事經過，有臺中市○○○道路交通事故肇事人自首情形紀錄
    表1份在卷可按(見99年度發查字第44號偵查卷第12頁)，核
    為對於未發覺之罪自首而接受裁判，應依前刑法第62條前段
    之規定減輕其刑。爰審酌被告前無犯罪紀錄，素行尚佳，有
    臺灣高等法院被告前案紀錄表1份在卷可稽；被告對本案車
    禍之發生固有上揭過失，惟江文桂之疏失方為本件車禍之肇
    事主因；被告之過失程度、江文桂所受上揭傷害程度；被告
    就本件車禍有上揭過失，固應予論罪科刑，惟本院斟酌和解
    係雙方當事人相互讓步之結果，牽涉雙方之認知，請求之金
    額、支付能力及損害情形，告訴人仍得另以民事訴請賠償，
    本件雙方雖因認知差距過大而無法達成和解，惟告訴人等江
    文桂之家屬已提起刑事附帶民事訴訟，及被告犯罪後避重就
    輕，矢口否認有何過失之態度等一切情狀，量處如主文所示
    之刑，並諭知易科罰金之折算標準。
據上論斷，應依刑事訴訟法第299條第1項前段，刑法第284條第1
項後段、第62條前段、第41條第1項前段，刑法施行法第1條之1
第1項、第2項前段，判決如主文。
中    華    民    國   100    年    11    月    7     日
                        交通法庭  法  官  江奇峰
以上正本證明與原本無異。
如不服本判決應於收受判決後10日內向本院提出上訴書狀，並應
敘述具體理由；其未敘述上訴理由者，應於上訴期間屆滿後20日
內向本院補提理由書（均須按他造當事人之人數附繕本）「切勿
逕送上級法院」。
                                  書記官  林素珍
中    華    民    國   100    年    11    月    7     日
附錄論罪科刑法條
刑法第284條第1項：
因過失傷害人者，處 6 月以下有期徒刑、拘役或 5 百元以下罰
金，致重傷者，處 1 年以下有期徒刑、拘役或 5 百元以下罰金
。